【裁判字號】    95,家抗,58
【裁判日期】    950822
【裁判案由】    選任遺產管理人
【裁判全文】
臺灣臺南地方法院民事裁定             95年度家抗字第58號
抗  告  人  財政部國有財產局臺灣南區辦事處臺南分處
法定代理人  乙○○
相  對  人  臺南縣下營鄉農會
                        號
法定代理人  甲○○
上列抗告人因與相對人間就被繼承人顏坤祈指定遺產管理人事件
，對於民國95年6月30日本院95年度財管字第21號裁定提起抗告
，本院裁定如下：
    主    文
抗告駁回。
抗告程序費用新臺幣壹仟元由抗告人負擔。
    理    由
一、按先順序繼承人均拋棄其繼承權時，由次順序之繼承人繼承
    。其次順序繼承人有無不明或第四順序之繼承人均拋棄其繼
    承權者，準用關於無人承認繼承之規定。又繼承開始時，繼
    承人之有無不明者，由親屬會議於1個月內選定遺產管理人
    ，並將繼承開始及選定遺產管理人之事由，向法院報明。又
    民法第1178條所定之期限屆滿，無繼承人承認繼承時，其遺
    產於清償債權，並交付遺贈物後，如有賸餘，歸屬國庫。再
    者，繼承人有無不明而不能依民法第1177條選定遺產管理人
    時，得由利害關係人聲請法院選任之。民法第1176條第6項
    、第1177條、第1185條及第1178條第2項分別定有明文。
二、本件相對人即原審聲請人於本院原審聲請意旨略以：被繼承
    人顏坤祈於87年2月25日向相對人借款新臺幣1,500,000元，
    但被繼承人顏坤祈於92年11月17日死亡，其法定繼承人皆已
    辦理拋棄繼承，復無人擔任被繼承人顏坤祈之遺產管理人，
    相對人為其債權人，屬利害關係人，爰聲請指定被繼承人顏
    坤祈之遺產管理人等語
三、原審法院裁定以：
（一）查聲請人主張之前開事實，業據其提出債權憑證、除戶謄
      本、本院93年度繼字第42號函文各1件為證，復經本院依
      職權調取本院93年繼字第42號拋棄繼承聲請卷宗核閱無誤
      ，是聲請人之主張堪信為真實。又查被繼承人顏坤祈之繼
      承人均已聲明拋棄繼承權，又未準用民法第1177 條規定
      選定遺產管理人，而聲請人為被繼承人之債權人，故其以
      利害關係人聲請選任被繼承人之遺產管理人，核與上開規
      定並無不合，應予准許。
（二）按公示催告期限屆滿，無繼承人承認繼承時，其遺產於清
      償債權，並交付遺贈物後，如有剩餘，歸屬國庫；又按非
      公用國有財產以財政部國有財產局為管理機關，民法第
      1185條、國有財產法第12條分別定有明文。查本件被繼承
      人顏坤祈之繼承人皆已拋棄繼承權，且未準用民法第1177
      條之規定選定遺產管理人，足徵渠等對被繼承人顏坤祈遺
      產之處置已漠不關心；查被繼承人顏坤祈之遺產，倘無人
      承認繼承時，將於清償債權，交付遺贈物後，歸屬國庫，
      為使被繼承人顏坤祈遺產之處置順利進行，爰選任抗告人
      財政部國有財產局臺灣南區辦事處臺南分處為被繼承人顏
      坤祈之遺產管理人等語。
四、抗告意旨略以：
（一）原裁定係以相對人因其債務人即被繼承人顏坤祈於92年11
      月17日死亡，其合法繼承人全體均已於法定期間內向法院
      聲請拋棄繼承准予備查在案，致以無繼承人情況而准予聲
      請選任其遺產管理人等語。然顏坤祈之遺產是否足以支付
      遺產管理費用？是否已無其他更適合之人可任遺產管理人
      等事實，原審並予以調查，即遽指定抗告人為遺產管理人
      ，自有未洽。
（二）按司法院74年10月15日臺廳1字第05786號函示第2項第2款
      ：「嗣後各地方法院受理有關無人承認繼承遺產管理事件
      時，先順序繼承人均拋棄繼承，其次順序繼承人有無不明
      而應準用關於無人承認繼承之規定時，應先審核可否依民
      法第1177條規定選定遺產管理人。如無法選定遺產管理人
      者，因此類拋棄繼承事件，多屬遺債大於遺產，形同破產
      ，儘量避免選任國有財產局為遺產管理人」，而本案極可
      能屬於遺債大於遺產，依據上開司法院函示應儘量避免選
      任抗告人為遺產管理人，原裁定之選任實有不當。又查現
      行法令並無已拋棄繼承之繼承人不可擔任遺產管理人之規
      定，繼承人對於被繼承人生前之債權債務關係最為知悉，
      且相關重要證件印鑑及產權證明等重要文件目前仍由家屬
      保管中，足認其有協助清理遺產申報遺產稅之能力和道義
      責任，雖相對人與被繼承人顏坤祈間之債權債務關係，與
      繼承人並無任何關聯性存在，但就適任與否加以考量，除
      其最近親屬外，實不作第二人想。況不僅就被繼承人顏坤
      祈向相對人借貸款項為多少，是否借款完全未清償，若已
      償還者係為多少，暨所提供之擔保物係何項擔保物，是否
      尚有他債權債務關係，均需全面予以了解，則以抗告人僅
      係為國有財產之管理機關，於被繼承人之遺債大於遺產之
      際，選任抗告人為遺產管理人，則抗告人恐力有未逮，應
      以被繼承人之最近親屬為遺產管理人最適當。
（三）因抗告人係國庫之管理機關，故國庫對於無人承認繼承之
      遺產向有期待權，因此於被繼承人尚有剩餘遺產得以歸屬
      國庫之情形下，選任抗告人為遺產管理人方有實益；本件
      既有遺債大於遺產之虞，若選任抗告人為遺產管理人，抗
      告人仍須盡善良管理人之責任為其管理遺產、處理債務問
      題，其間所將耗費之人力、時間實難以金錢衡量；且管理
      期間所須之花費亦由國庫代為墊付，而若落得其遺產不足
      以清償，不僅國庫利益受損，更甚者，豈非造成浪費國家
      資源於少數特定人之不公現象，爰提起抗告，求為廢棄原
      裁定云云。
五、經查：
（一）本件相對人聲請之前開事實，業據其提出債權憑證、戶籍
      謄本、本院慧家儒93年度繼字第42號函文附於原審卷可稽
      ，並經原審法院依職權調閱93年度繼字第42號拋棄繼承聲
      請事件卷宗核閱無訛，揆諸前開說明，其自係被繼承人顏
      坤祈之利害關係人，從而，相對人以其為利害關係人聲請
      選任被繼承人顏坤祈之遺產管理人，自屬有據。
（二）司法院前述函示，僅謂儘量避免選任抗告人為遺產管理人
      ，並非謂不得選任其為遺產管理人，無非著眼於國有財產
      之考量，對於法院亦無拘束力。又被繼承人顏坤祈生前之
      債權債務關係及有關產權證明文件，抗告人得依其他方式
      獲悉或取得，另有關之印鑑，抗告人亦得依舉證責任分配
      方式辨識其真偽，於其管理遺產上並無困難，而上開文件
      資料其配偶或子女未必最為知悉。且繼承人均拋棄繼承，
      已無利害關係，如選定其等擔任遺產管理人，難期其將來
      執行職務能克盡職守，公正客觀，以善盡管理人之職務，
      為期公正，實不宜選任彼等為遺產管理人。抗告意旨主張
      繼承人對於被繼承人顏坤祈生前之債權債務關係最為知悉
      ，且相關重要證件印鑑及產權證明等重要文件目前仍家屬
      保管中，足認其有協助清理遺產申報遺產稅之能力和道義
      責任，故就適任與否加以考量，應以被繼承人之最近親屬
      為遺產管理人最適當云云，自無可取。
（三）被繼承人之遺產，於遺產管理人完成清償債權並交付遺贈
      物等清算程序前，是否有賸餘，無從知悉。而依上述說明
      ，各順序之繼承人均拋棄繼承者，其剩餘財產歸屬國庫，
      而抗告人為國庫之綜理機關，為國有財產法第9條第2項所
      明定，其備有財產管理之專才，雖其經費支出屬國家資源
      ，但保護無人繼承財產之債權人之權利，亦屬政府之義務
      。於遺產管理指定之實際運作，仍認選任國有財產局為遺
      產管理人較為妥適。抗告意旨以：本件既有遺債大於遺產
      之虞，若選任抗告人為遺產管理人，抗告人仍須盡善良管
      理人之責任為其管理遺產、處理債務問題，其間所將耗費
      之人力、時間實難以金錢衡量；且管理期間所須之花費亦
      由國庫代為墊付，而若落得其遺產不足以清償，不僅國庫
      利益受損，更甚者，豈非造成浪費國家資源於少數特定人
      之不公現象云云，亦無可採。
（四）又相對人為被繼承人顏坤祈之債權人，如兼任被繼承人顏
      坤祈之遺產管理人，恐有利害衝突之虞，而不利於被繼承
      人之其他債權人，亦不宜選任其為遺產管理人。
（五）綜上所述，原審法院據此指定抗告人為被繼承人顏坤祈之
      遺產管理人，經核並無不合，抗告意旨復未述明原裁定選
      任其為被繼承人顏坤祈之遺產管理人有何違法或其他不當
      之處，其提起抗告，聲明廢棄原裁定，非有理由。
六、據上論結，本件抗告為無理由，爰依非訟事件法第21條第2
    項、第46條，民事訴訟法第495條之1第1項、第449條第1項
    、第78條，裁定如主文。
中    華    民    國    95    年    8     月  22     日
                  家事法庭審判長法  官  陳美燕
                                法  官  王獻楠
                                法  官  廖建彥
以上正本係照原本作成。
抗告人如不服本裁定，僅得於收受本裁定正本送達後10日內以適
用法規顯有錯誤為理由，向本院提出再抗告狀（須附繕本一份及
繳納再抗告裁判費新臺幣1000元），並經本院許可後始可再抗告
。
中    華    民    國    95    年    8    月    22    日
                                書記官  周曉萍


司法院資訊處製作；財團法人民間司法改革基金會備份。
